臺灣高雄地方法院民事判決　　　　　　　93年度訴字第2580號
　　原　　　告　戊○○
　　訴訟代理人　薛西全律師
　　訴訟代理人　盧兆民律師
　　被　　　告　高雄市政府
　　法定代理人　丁○○
　　訴訟代理人　己○○
　　訴訟代理人　甲○○
上當事人間損害賠償事件，本院於民國94年5月30日言詞辯論終結
，判決如下：
    主    文
原告之訴及假執行之聲請均駁回。
訴訟費用由原告負擔。
    事實及理由
一、按當事人其法定代理人之代理權消滅者，訴訟程序在有法定
    代理人，承受其訴訟以前當然停止，又第168 條至第172 條
    所定之承受訴訟人，於得為承受時，應即為承受之聲明；民
    事訴訟法第170 條及第175 條分別定有明文。查本件被告原
    法定代理人即市長為謝長廷，於94年2 月1 日離職，由聲明
    人丁○○繼任代理市長，茲依民事訴訟法第175 條規定具狀
    聲明承受訴訟（見卷第101 頁），核屬符合前揭規定，應予
    准許。又原告於訴狀送達後，得減縮應受判決事項之聲明，
    民事訴訟法第255 條第1 項第3 款定有明文；本件原告起訴
    時原係請求被告返還高雄市○○區○○段40之24地號土地全
    部，嗣於審理中，減縮聲明為請求被告返還40之24號土地之
    一部（附圖所示Ｂ、Ｃ部分，卷第81頁），核屬減縮訴之聲
    明，故與前揭規定相符，自應准許。
二、原告起訴主張：
  (一)緣高雄市○○區○○段54及40之24地號等二筆土地，為原告
    所有，於民國87年5 月29日，兩造於高雄市○○路170 巷就
    有關研商小港區○○路一號邊四米巷開闢事宜進行會勘，原
    告亦表示在都市○○○○巷道未開闢前，為附近居民通行需
    要本人願意提供坐落系爭二筆地號之土地（以下簡稱系爭土
    地），由有關單位先行提供鋪設ＡＣ路面以利通行，俟東側
    四米都市計畫開闢完竣時，應即無條件同意廢除，是為使用
    借貸契約意思表示之合致。詎被告於90年間系爭四米巷道開
    闢完成後，即借貸之目的使用完畢，原告遂請求將上開便道
    廢止，被告自應將其所有之系爭土地返還予原告，爰依使用
    借貸契約及所有物返還請求權之法律關係，聲明：被告應將
    坐落於高雄市○○區○○段地號54地號（如附圖Ａ所示）、
    40之24地號（附圖Ｂ、Ｃ）之部分土地（附圖Ａ、Ｂ、Ｃ所
    示以下均簡稱系爭土地），返還予原告，如受勝訴判決，原
    告願供擔保請准宣告假執行。
  (二)對被告抗辯之陳述則以：系爭土地原告係借予被告使用，並
    非基於被告公權力之行使，亦無任何行政處分之存在，且系
    爭土地在十多年前作為供公眾通行之初，原告曾經阻止，此
    有里長丙○○到庭證述甚明，兩造間成立使用借貸契約，其
    目的即在於解決居民通行之問題，故非公用地役關係等語。
三、被告則以：上開會勘記錄僅能證明原告有將其所有土地同意
    由被告鋪設ＡＣ路面，供公眾通行之意思表示，被告基於原
    告之同意於系爭土地上鋪設ＡＣ，供公眾通行，非被告占有
    ，實與借貸無關，被告自無從返還系爭土地予原告。何況，
    依高雄市○○巷道申請改道或廢止辦法第3 條第1 、2 款及
    第7 條所明定。系爭土地已成為供公眾通行之道路，亦有公
    用地役關係存在，原告自應依該規定申請廢止巷道等語，資
    為抗辯；爰聲明：原告之訴駁回。訴訟費用由原告負擔。如
    受不利判決，願供擔保准免為假執行。
四、兩造不爭執事項：
  (一)緣系爭原告所有坐落於高雄市○○區○○段54地號（如附圖
    所示Ａ）及40之24地號土地（如附圖所示Ｂ、Ｃ部分），係
    高雄市○○區○○路通往170 巷之道路使用。（見卷第12、
    13 頁）
  (二)會勘日期為87年5 月29日，研商「小港高松路一七○巷」一
    號邊四米巷道開闢事宜會勘紀錄，結論為「〈一〉都市○○
    ○○巷道部分，視財源狀況優先列入八十九年度先期作業檢
    討。〈二〉為附近居民通行需要戊○○君同意提供所有座落
    機場段54、40兩地號先行鋪設AC路面乙節，請小港區公所籌
    措經費辦理，至於都市○○○○巷道（高松路一七○巷）開
    闢完竣供通行使用，應無條件同意廢除乙節訂於六月一日上
    午十時三十分假松金里服務處邀集高松路一七○巷居民說明
    協調辦理。」（見卷第15頁、16頁）
  (三)小港區○○路170 巷一號邊四米巷道開闢說明會，日期為87
    年6 月1 日，地點為松金里服務處，結論為：「與會居民代
    表全部同意由戊○○君先行提供所有坐落小港區○○段五四
    、四十號二筆土地為便道由小港區公所先行維修鋪設ＡＣ路
    面，俟東側都市○○巷道開闢完竣通行時，即無條件同意廢
    除。」（見卷第17、18頁）。
五、本件原告主張之事實，業據提出系爭土地登記簿謄本、前揭
    會勘記錄及協調會議紀錄一份在卷可證，被告則以前揭情詞
    置辯，本件之爭點在於：(一)兩造間就系爭土地是否有成立使
    用借貸契約？(二)系爭土地是否成立公用地役關係？原告行使
    所有物返還請求權是否有理？(三)本件是否應循公法途徑解決
    ？茲將本院判斷敘述如下：
  (一)兩造間就系爭巷道是否有成立使用借貸契約？
    (1)按稱使用借貸者，謂當事人一方以物交付他方，而約定他
      方於無償使用後返還其物之契約，民法第 464 條定有明
      文。而當事人互相表示意思一致者，無論其為明示或默示
      ，契約即為成立，民法第 153 條第 1 項分別訂有明文。
      是以，當事人間若欲成立使用借貸契約，即應就前開必要
      之點為意思表示之合致。
    (2)原告主張兩造間成立就系爭巷道成立使用借貸契約，無非
      以民國87年5 月29日有關研商「小港高松路一七○巷」一
      號邊四米巷道開闢事宜會勘記錄，業已達成使用借貸之合
      意為據云云，然，該會議所達成之結論僅為原告同意提供
      其所有之系爭土地供鋪設ＡＣ路面，並促請小港區公所籌
      措經費辦理，至於俟東側都市○○巷道開闢完竣通行時，
      即無條件同意廢除一點，研議翌日開會協調辦理，是以，
      綜上文義以觀，當日會議並未達成兩造間就系爭土地達成
      於ＡＣ路面鋪設完成後即應返還系爭土地予原告之合意，
      況系爭土地早已為170 巷住戶行走十幾年之便道，有證人
      乙○○、辛○○○及庚○○○到庭結證屬實在卷（見卷第
      93頁至96頁），益徵並非自會勘始有交付予公眾使用之事
      實存在。
    (3)綜上所述，兩造間並未就系爭土地成立使用借貸之契約，
      甚為明確，原告主張有巷道鋪設ＡＣ路面完成即屬使用借
      貸目的完成一節，更屬無據，不予採信。
  (二)系爭土地是否有公用地役關係？原告行使所有物返還請求權
    是否有理？
    (1)按公用地役關係乃私有土地而具有公共用物性質之法律關
      係；而道路成立公用地役關係，首須為不特定之公眾通行
      所必要，而非僅為通行之便利或省時；其次，於公眾通行
      之初，土地所有權人並無阻止之情事；其三，須經歷之年
      代久遠而未曾中斷，所謂年代久遠雖不必限定其期間，但
　　　仍應以時日長久，一般人無復記憶其確實之起始，僅能知
      其梗概為必要，大法官會議釋字第 400  號解釋意旨參照
      。
    (2)查系爭土地為高雄市○○路通往170 巷之通道，供該巷居
      民通行所必要，並經本院會同高雄市前鎮地政事務所人員
      勘驗屬實，並製有勘驗筆錄及現場拍攝照片在卷可稽（見
      卷63頁至67頁），而系爭土地早為附近居民行走達二十年
      之久，而在通行之初，土地所有權人即原告並無阻止之情
      事，此有證人即17 0巷居民乙○○證述住在170 巷17號該
      址有27年之久，已經行走20幾年等語，證人庚○○○證述
      ：自70年間結婚之後即住在170 巷3 號等語，證人辛○○
      ○證述：65年間即搬至170 巷2 號，是為巷子等語（見卷
      第92至96頁），並有證人即松金里里長丙○○證稱系爭土
      地十幾年前即供公眾行走等語（見卷50頁）屬實，是則，
      揆諸前揭大法官會議第400 號解釋之意旨，應認屬公用地
      役關係，係屬無訛，
    (3)至於原告雖以丙○○證稱在十幾年前原告就一直處心積慮
      要把地拿回去，原告曾經將路口阻塞等語為據（見卷第50
      頁），認非構成公用地役關係云云，然查，證人僅係證稱
      原告在「十幾年」前曾有阻止居民通行，非可即遽論在通
      行之初即有阻止居民通行之可言，而根據前揭居民所證述
      ，早於二十幾年前系爭土地即為巷道並供不特定人行走，
      故原告前揭主張，則不予採信。
    (4)因此，原告雖為系爭土地之所有權人，然既為公用地役關
      係，其所有權之行使當然係受限制，因此原告自不得主張
      民法第767 條所有物返還請求權。
  (三)有關既有巷道之廢止部分本件是否應循公法途徑解決？
    (1)依大法官會議釋字第255 號解釋意旨，在實施都市計畫範
      圍內，道路規畫應由主管機關依都市計畫法之規定辦理，
      已依法定程序定有都市計畫並完成細部計畫之區○○○道
      路之設置，即應依其計畫實施，而在循法定程序規畫道路
      系統時，原即含有廢止非計畫道路之意，於計畫道路開闢
      完成可供公眾通行後，此項非計畫道路，無繼續供公眾通
      行必要時，主管機關自得本於職權或依申請廢止之。內政
      部中華民國66年6 月10日台內營字第7302875 號、67年 1
      月18日台內營字第759517號，關於廢止非都市○○巷道函
      及台北市非都市○○巷道廢止或改道申請須知，既與上述
      意旨相符，與憲法保障人民權利之本旨尚無牴觸。又依據
      高雄市○○巷道○道或廢止自治條例第3 條及第7 條規定
      ，該條例所指現有巷道係指供公眾通行具有公用地役關係
      之巷道，另現有巷道申請改道或廢止時，應檢附書件向工
      務局提出，合先敘明。
    (2)查系爭土地為巷道，但非為都市計畫內之計畫道路，此參
      酌會勘記錄中結論所載「至於都市○○○○巷道開闢完竣
      供通行使用，應無條件同意廢除乙節」等語即可明知，復
      為兩造所不爭執；因此，系爭土地之道路，若無繼續供公
      眾通行之必要，揆諸前揭說明，應由土地所有權人即原告
      向主管機關申請廢止巷道，故應循公法途徑解決，自非本
      件民事訴訟所得審究，併此敘明。
六、綜上所述，原告依使用借貸契約及所有物返還請求權之法律
    關係，請求被告將如附圖所示Ａ、Ｂ、Ｃ部分之土地返還予
    原告，為無理由，應予駁回。而本件原告既受敗訴判決，其
    假執行之聲請即失所附麗，自應併予駁回。
七、結論：原告之訴為無理由，依民事訴訟法第78條，判決如主
    文。
中　　華　　民　　國　　94　　年　　6 　　月　　13　　日
                        民事第五庭法  官  郭慧珊
正本係照原本作成。
如不服本判決，應於送達後20日內，向本院提出上訴狀並表明上
訴理由，如於本判決宣示後送達前提起上訴者，應於判決送達後
10日內補提上訴理由書（須附繕本）。
中　　華　　民　　國　　94　　年　　6 　　月　　13　　日
                                  書記官  董明惠
